臺灣高等法院民事判決　　　　　　　　 96年度上易字第353號
上　訴　人　乙○○
訴訟代理人　陳明律師
被上訴人　　甲○○
訴訟代理人　郭憲文律師
複代理人　　謝家健律師
上列當事人間請求返還土地事件，上訴人對於中華民國96年3月
5日臺灣臺北地方法院95年度訴字第11844號第一審判決提起上訴
，本院於96年7月24日言詞辯論終結，判決如下：
    主  文
上訴駁回。
第二審訴訟費用由上訴人負擔。
    事實及理由
一、被上訴人起訴主張：坐落台北市○○區○○段2小段775之3
    地號土地（下稱系爭土地），為兩造及訴外人吳榮燦等人所
    共有，伊之應有部分為50分之1，上訴人之應有部分為1萬分
    之933，共有人間並無分管協議。而系爭土地其上建有門牌
    號碼台北市○○街600巷76弄105、107、109、111號等1至5
    層樓建物，其中門牌號碼台北市○○街600巷76弄109號1樓
    （下稱系爭房屋）係上訴人所有，詎上訴人未經伊及其他共
    有人之同意，逕在系爭房屋前方空地上，即系爭土地內如原
    判決附圖斜線部分（面積16平方公尺）所示之土地，搭建鐵
    皮磚牆並設鐵門（下稱系爭建物）占為己用，排除其他共有
    人就系爭土地之使用，自係無權占有，為此爰依民法第821
    條、第767條規定為共有人全體之利益起訴請求上訴人回復
    原狀，並將該部分土地騰空返還原告及全體共有人等語。
二、上訴人則以：其為系爭土地共有人之一，應有部分尚多於被
    上訴人，依民法第818條規定，伊自有使用之權。另被上訴
    人於諸多請求返還土地之訴訟，其訴之聲明雖均係主張代全
    體共有人請求，惟其最終均係在索取和解金，且未將獲取之
    和解金分配其他共有人全體，全數占為己有，足見被上訴人
    係利用法律，濫行訴訟，其行使權利，顯然以損害他人為主
    要目的，並違背誠實及信用方法，屬權利之濫用，應不予准
    許。況系爭土地大部分之共有人，對於伊使用系爭土地興建
    圍牆之「使用現況」，均表示同意，並出具同意書為憑，益
    證被上訴人提起本件訴訟，純係權利濫用，而非在保護其他
    共有人之利益等語，資為抗辯。
三、原審判命上訴人應將坐落台北市○○區○○段二小段775之3
    地號土地，面積16平方公尺，如原判決附圖所示斜線部分之
    建物拆除，並將該部分坐落土地返還被上訴人及其他共有人
    全體，並為以供擔保為條件准免假執行之宣告。上訴人不服
    ，提起上訴，其上訴聲明為：(一)原判決廢棄。(二)被上訴人在
    第一審之訴駁回。(三)第一、二審訴訟費用由被上訴人負擔。
    被上訴人答辯聲明為：(一)上訴駁回。(二)第二審訴訟費用由上
    訴人負擔。
四、本件經依民事訴訟法第463條、第270條之1第1項第3款規定
    ，整理並協議簡化爭點為：
（一）兩造不爭執事項：
  １、坐落台北市○○區○○段2小段775之3地號土地為兩造及
      吳榮燦等共16位所有權人共有。
  ２、上訴人於前開土地上蓋有如原判決附圖所示斜線部分之建
      物，面積16平方公尺。
  ３、土地共同有就系爭775之3號土地並無成立分管之協議，惟
      共有人中之傅江碧戀、吳榮燦、徐振民、趙美珍、張太昌
      、蕭道成、楊秀霞、郭文賢、曾莉莉、馬家正10人，出具
      同意書同意上訴人使用屋前空地。
（二）爭點：
  １、上訴人占用系爭土地搭蓋系爭建物，有無合法之權源？
  ２、被上訴人行使權利是否構成權利濫用？
五、茲就上開爭點，析述本院得心證之理由如下：
（一）上訴人占用系爭土地搭蓋系爭建物，有無合法之權源？
  １、按共有物，除契約另有訂定外，由共有人共同管理之，為
      民法第820條第1項所明定。又各共有人按其應有部分，對
      於共有物之全部有使用收益之權。惟共有人對共有物之特
      定部分使用收益，仍須徵得他共人全體之同意，非謂共有
      人得對共有物之全部或任何一部有自由使用收益之權利。
      如共有人不顧他共有人之利益，而就共有物之全部或一部
      任意使用收益，即屬侵害他共有人之權利（最高法院62年
      台上字第1803號判例意旨參照）。又所謂默示之意思表示
      ，係指依表意人之舉動或其他情事，足以間接推知其效果
      意思者而言，若單純之沈默，則除有特別情事，依社會觀
      念可認為一定意思表示者外，不得謂為默示之意思表示（
      最高法院29年上字第762號判例意旨參照）。查系爭台北
      市○○區○○段二小段775-3地號土地，為兩造及吳榮燦
      等16所共有，有土地登記簿謄本在卷可稽（見原審95年度
      北調字第556號卷第5至8頁），上訴人於台北市○○區○
      ○段二小段775-3地號土地，蓋有如原判決附圖斜線所示
      部分16平方公尺之建物，亦經原審會同台北市松山地政事
      務所人員至現場履勘，製有勘驗測量筆錄及複丈成果圖在
      卷足憑（見原審卷第24、26頁），而系爭土地共有人就原
      判決附圖斜線部分所示土地，並無成立分管契約，為兩造
      所不爭（見原審卷第28至29頁），則被上訴人主張上訴人
      就原判決附圖斜線部分所示土地，並無專有使用之權利，
      應為可取。
  ２、上訴人雖辯稱系爭房屋之圍牆，於民國（下同）81年7月6
      日伊自前手受讓系爭房屋之時，即已存在，非伊所興建，
      且伊遷入系爭房屋，迄今已逾14年，左鄰右舍，並未有反
      對該圍牆存在之意思表示，同巷弄105、107、111號一樓
      均存在同一建築線之圍牆，住戶間亦相處融洽，未聞任何
      紛爭，被上訴人及其他共有人已默示同意其使用云云，且
      共有人馬家正、趙美珍、郭文賢等人並出具同意書，同意
      其使用云云，並提出訴外人馬家正、趙美珍、郭文賢出具
      之同意書為證（見原審卷第75、76頁）。惟按所謂默示之
      意思表示，係指依表意人之舉動或其他情事，足以間接推
      知其效果意思者而言，若單純之沈默，則除有特別情事，
      依社會觀念可認為一定意思表示者外，不得謂為默示之意
      思表示（最高法院亦著有29年上字第762號判例意旨參照
      ）。本件系爭土地之共有人，含兩造在內，總共16人，已
      如前述，上訴人於原判決附圖斜線所示土地上搭蓋建物使
      用，則僅有馬家正、趙美珍、郭文賢、吳榮燦、徐振民、
      蕭道成、張太昌、傅江碧戀、曾莉莉、楊秀霞等10人出具
      同意書同意上訴人使用，此外，上訴人復未提出其他證據
      證明伊與其他共有人間就原判決附圖斜線部分所示之土地
      有何分管協議存在，自不得僅憑被上訴人及其他共有人長
      期以來均未對於其使用原判決附圖斜線部分所示之土地加
      以異議之事實，即謂系爭土地之其他共有人有默示同意之
      意思表示存在，依上開判例意旨，自難謂其占有原判決附
      圖斜線部分所示土地搭蓋建物供已專用已獲得全體共有人
      之同意。上訴人主張其已得全體共有人默示同意其搭蓋建
      物使用，應非可取。
  ３、上訴人雖又抗辯系爭土地共有人合計16人，除兩造外，已
      有超過半數之共有人出具同意書同意其使用，其應有部分
      比例合計亦超過半數，依土地法第34條之1規定，已可對
      共有物為處分，舉重以明輕，對於共有物分管之低度行為
      ，亦得為之云云。惟按共有物，除契約另有訂定外，由共
      有人共同管理之，民法第818條、第820條第1項定有明文
      。是未經共有人協議分管之共有物，共有人對共有物之特
      定部分占用收益，須徵得他共有人全體之同意。如未經他
      共有人同意而就共有物之全部或一部任意占用收益，他共
      有人得本於所有權請求除去其妨害或請求向全體共有人返
      還占用部分。而土地法第34條之1係就共有土地或建築改
      良物之處分、變更及設定地上權、永佃權、地役權或典權
      所設之特別規定，共有土地或建築改良物之特定部分占用
      收益，乃共有物管理行為，與前開土地法規定所指情形不
      同，自無該法條規定之適用（最高法院91年台上字第1902
      號、88年台上字第1289號判決意旨參照）。是上訴人雖係
      該土地之共有人之一，按其應有部分對於共有物之全部有
      使用收益之權，然對共有物之特定部分使用收益，仍須徵
      得其他共有人全體之同意，始得占有使用收益，非謂共有
      人得對共有物之全部或任何一部分有自由使用收益之權利
      ，亦非得引土地法第34條之1規定，以多數共有人之同意
      ，而主張就土地之特定部分有占用收益之權。本件上訴人
      既未經全體共有人之同意，自不得就原判決附圖斜線部分
      所示之土地予以使用收益。則上訴人未經全體共有人之同
      意，於其上搭蓋建物占有使用，自屬無權占有。而按所有
      人對於無權占有或侵奪其所有物者，得請求返還之。又各
      共有人對於第三人，得就共有物之全部為本於所有權之請
      求。但回復共有物之請求，僅得為共有人全體之利益為之
      。民法第767條前段、第821 條分別定有明文。則被上訴
      人依上開開規定，請求上訴人拆除原判決附圖Ａ部分所示
      之建物，並將該部分土地返還予被上訴人及其他共有人全
      體，即屬有據。
（二）被上訴人請求上訴人拆除原判決附圖斜線部分所示建物，
      將土地返還被上訴人及其他共有人，是否構成權利濫用？
  １、按權利之行使，不得違反公共利益，或以損害他人為主要
      目的。民法第148條第一項固有明文。惟按，民法第148條
      所謂權利之行使不得以損害他人為主要目的者，係指行使
      權利專以損害他人為目的之情形而言。若為自己利益而行
      使，縱於他人利益不無損害，然既非以損害他人為主要目
      的，而該他人對之又或有容忍或作為之義務時，即不得謂
      有本條之適用，自不在限制行使之列（最高法院43年度台
      上字第879號裁判意旨參照）。
  ２、本件上訴人抗辯被上訴人僅憑其對於系爭土地之持分，執
      意主張拆除其已存在系爭土地上多年之系爭建物，顯以損
      害其權利之行使為目的，為權利濫用云云，惟為被上訴人
      所否認，而查上訴人所占用如原判決附圖斜線部分所示土
      地，為建築法規定之法定空地，本應充作停車或其他公用
      之空間，上訴人並無排他之使用權，其竟在其上搭建鐵皮
      磚牆並設鐵門而為使用，非但造成被上訴人等其他共有人
      無法使用，則被上訴人請求上訴人將其所蓋建物拆除，將
      土地返還予全體共有人，自難謂係以損害上訴人為目的，
      上訴人抗辯被上訴人涉有權利濫用，應非可取。
六、綜上所述，本件被上訴人主張上訴人就原判決附圖斜線部分
    所示之土地，並無排他之使用權，上訴人在其上搭蓋系爭建
    物，為屬無權占有，其請求上訴人拆屋還地，非以損害上訴
    人為目的，並無權利濫用，為可採，上訴人所辯均無可取。
    依民法第767條、第821條規定，被上訴人自得請求上訴人拆
    屋還地。從而，被上訴人請求上訴人將坐落台北市○○區○
    ○段二小段775之3地號土地，面積16平方公尺，如原判決附
    圖所示斜線部分之建物拆除，並將該部分座落土地返還被上
    訴人及其他共有人，為有理由，應予准許。是則原審判命上
    訴人將系爭建物拆除，將土地返還被上訴人及其他共有人，
    並以供擔保為准免假執行之宣告，並無違誤。上訴意旨指摘
    原判決不當，求予廢棄改判，為無理由，應予駁回其上訴。
七、本件事證已臻明確，兩造其餘之攻擊防禦方法及所提之證據
    ，經審酌後認均無礙判決之結果，爰不予一一論述。
八、據上論結，本件上訴為無理由，依民事訴訟法第449條第1
    項、第78條，判決如主文。
中　　華　　民　　國　　96　　年　　8 　　月　　7 　　日
                    民事第五庭
                        審判長 法  官 魏麗娟
                               法  官 蔡芳齡
                               法  官 張靜女
正本係照原本作成。
不得上訴。
中　　華　　民　　國　　96　　年　　8 　　月　　8 　　日
　　　　　　　　　　　　　　　 書記官 廖麗蓮
